【裁判字號】    94,上易,469
【裁判日期】    950913
【裁判案由】    拆除地上物等
【裁判全文】
臺灣高等法院臺中分院民事判決  94年度上易字第469號
上  訴  人  甲○○（兼吳廖阿鑾之承受訴訟人）
上  訴  人  丙○○（兼吳廖阿鑾之承受訴訟人）
上  訴  人  丁○○（兼吳廖阿鑾之承受訴訟人）
上  訴  人  乙○○
上  訴  人  己○○（兼吳廖阿鑾之承受訴訟人）
上  訴  人  戊○○（兼吳廖阿鑾之承受訴訟人）
兼上 一 人  庚○○（兼吳廖阿鑾之承受訴訟人）
法定代理人
上列七人共同
訴訟代理人  劉家驥律師
被  上訴人  壬○○    住台中市○○路○段30之22號3樓
訴訟代理人  陳惠伶律師
複  代理人  辛○○    住台中市○區○○街176號10樓之2
上列當事人間請求拆除地上物等事件，上訴人對於民國94年10月
27日臺灣臺中地方法院92年度訴字第223號第一審判決提起上訴
，本院於95年8月30日言詞辯論終結，判決如下：
    主      文
原判決第一項所命吳廖阿鑾給付部分及該部分之訴訟費用暨假執
行之宣告均廢棄。
上訴人丁○○、己○○、庚○○、戊○○、甲○○、丙○○應連
帶給付被上訴人新台幣參拾壹萬玖仟伍佰參拾柒元及自民國93年
8月25日起至清償日止按年息百分之五計算之利息。
原判決第二項所命上訴人甲○○、丙○○、乙○○、戊○○應給
付部分及該部分假執行之宣告，暨訴訟費用之裁判均廢棄。
前項廢棄部分，被上訴人在第一審之訴及其假執行之聲請均駁回
。
其餘上訴駁回。
第一（除確定部分外）、二審訴訟費用由上訴人連帶負擔百分之
十四，餘由被上訴人負擔。
    事實及理由
一、按訴狀送達後，原告不得將原訴變更或追加他訴，但減縮應
    受判決事項之聲明、不甚礙被告之防禦及訴訟之終結者，不
    在此限。民事訴訟法第255條第1項第2款、第7款定有明文。
    本件被上訴人於起訴時，聲明請求上訴人應連帶給付新臺幣
    （下同）2,649,503元，及自民國92年1月1日起至返還坐落
    台中市○○區○○段第147、147之1、147之2地號土地之占
    有與原告止，按月給付原告47,458元。嗣於訴狀送達後，變
    更聲明為請求上訴人應連帶給付原告2,908,443元，及自93
    年8月25日起至清償日止，按年息百分之5計算之利息。其中
    金錢給付部分，核係減縮應受判決事項之聲明；利息給付部
    分雖為訴之追加，惟其僅為法定遲延利息之計算，並不礙上
    訴人之防禦及訴訟之終結，依前開規定，自屬適法，原審予
    以准許，核無不合。
二、次按當事人有訴訟代理人者，訴訟程序不因當事人死亡而當
    然停止，民事訴訟法第173條前段定有明文。本件原審共同
    被告吳廖阿鑾於原審言詞辯論終結前之民國94年7月31日死
    亡，雖未據其繼承人承受訴訟，惟因其有委任訴訟代理人，
    是其訴訟並不當然停止，迨經原審判決後，其訴訟代理人提
    起上訴，並經吳阿鑾之繼承人即上訴人等承受訴訟，自屬合
    法，應予准許。
三、被上訴人起訴主張上訴人之被繼承人吳清波與被上訴人之前
    手陳蔡壽就坐落台中市○○區○○段147地號土地（面積為7
    007平方公尺，89年1月間分割為147、147之1、147之2地號
    ，面積依序為287平方公尺、2510 平方公尺、4210平方公尺
    ）訂立耕地三七五租約，吳清波於承租期間興建如附圖編號
    Ａ、Ｂ、Ｃ、Ｄ、Ｅ所示之地上建物。吳清波於民國79年7
    月18日死亡後，由吳清波之配偶吳廖阿鑾申請變更其為系爭
    耕地租約之承租人。嗣被上訴人以該耕地租約有無效之事由
    ，訴請上訴人等拆除如附圖編號Ａ、Ｂ、Ｃ、Ｄ、Ｅ所示之
    地上建物，並返還土地，經台灣高等法院台中分院90年度上
    更（一）字第53號判決被上訴人勝訴確定在案。惟上訴人仍
    繼續無權占有使用系爭土地，經被上訴人聲請強制執行，其
    中147、147之2地號等二筆土地於93年8月24日點交；另147
    之1地號土地則經被上訴人之債權人聲請強制執行，由訴外
    人陳靜婉拍定買受，地院於92年12月18日核發權利移轉證書
    。被上訴人雖早於88年1月11日將系爭土地出售與訴外人郭
    金能，並於89年8月21日先將其中147、147之2地號之土地所
    有權移轉登記與郭金能，惟依約被上訴人仍應負責釐清系爭
    耕地租約，排除上訴人等之占有後，將該三筆土地交付郭金
    能管業，是在交付該等土地於買受人前，被上訴人仍屬合法
    占有使用系爭土地之權利人，上訴人無權占有該等土地，受
    有相當於租金之不當得利，致被上訴人受有損害，爰依民法
    第17 9條不當得利之法律關係，請求上訴人連帶給付本件起
    訴前五年內即自87年1月9日起，分別至91年6月18日（147-1
    地號如附圖編號Ａ部分）、92年12月18日（147之1地號除如
    附圖編號Ａ以外部分）、93年8月24日（147、147之2地號部
    分）止，如附圖編號Ａ、Ｂ、Ｃ、Ｄ、Ｅ所示以外之土地係
    供農業使用，依其主產物價值1000分之375計算；如附圖編
    號Ａ、Ｂ、Ｃ、Ｄ、Ｅ所示土地則供住家使用，均按89年6
    月30日前每平方公尺之申報地價320元、89年7月1日起至92
    年12月31日每平方公尺之申報地價640元、93年1月1日起至
    93年8月24日每平方公尺之申報地價800元之10%計算之相當
    於租金之不當得利等語。為此請求判決：上訴人應連帶給
    付原告2,908,443元，及自93年8月25日起至清償日止，按年
    息5%計算之利息。願供擔保為假執行之宣告。
四、上訴人則以：被上訴人將系爭土地出售與訴外人郭金能，並
    於89年8月21日先將其中147、147之2地號之土地所有權移轉
    登記與郭金能，則被上訴人自該時起已非土地之所有權人，
    當無權請求給付相當於租金之不當得利。又系爭土地僅由原
    承租人即吳廖阿鑾占有，其餘上訴人對該等土地並未使用收
    益，自無獲有使用利益可言。另吳廖阿鑾係本於承租人之地
    位使用系爭土地，縱未給付對價，僅屬積欠地租之問題，與
    獲有相當於租金之不當得利無涉。末者，系爭土地本屬耕地
    ，種植蓬萊稻米，如附圖編號Ｃ、Ｄ、Ｅ所示土地上之建物
    亦屬農舍，仍供農業使用，原僅年繳租金約30,000元，原告
    以土地法第105條準用第97條規定作為計算基準，於法無據
    等語，資為抗辯。
五、原判決判命吳廖阿鑾應給付被上訴人31萬千537元、上訴人
    庚○○、甲○○、丙○○、丁○○、乙○○、己○○、戊○
    ○應各給付被上訴人21319元並均自93年8月25日起按年息百
    分之五計算之利息及依兩造之聲明，酌定相當之擔保金，分
    別准免假執行之宣告。暨駁回被上訴人其餘之訴及假執行之
    聲請；上訴人就其敗訴部分提起上訴，並聲明：(一)原判決不
    利上訴人部分廢棄。(二)開廢棄部分，被上訴人在第1審之訴
    及假執行均駁回。被上訴人就其敗訴部分未據聲明不服，對
    於上訴人之上訴則聲明：駁回上訴。並就原判決主文第1項
    所命吳廖阿鑾應給付部分，更正聲明為上訴人庚○○、甲○
    ○、丙○○、丁○○、己○○、戊○○應連帶給付新台幣31
    萬9千5百37元及自民國93年8月25日起至清償日止按年息百
    分之五計算之利息。
六、下列事實為兩造所不爭執，並有本院90年度上更（一）字第
    53號判決書、確定證明書、不動產買賣契約書、土地登記謄
    本、地價公告謄本、行政院農業委員會農糧署函送87年第1
    、2期稻作收入分析圖及由行政院農業委員會網站下載88年
    至93年農業統計年報為證，並經本院調取91年度執字第3233
    4號、92年度執字第36167號強制執行卷宗查明無誤，復經原
    審依職權履勘現場，製作有勘驗筆錄可憑，自堪信為真實。
  (一)吳清波與被上訴人之前手陳蔡壽就坐落台中市○○區○○段
    147地號、面積7007平方公尺之土地（業於89年1月間分割為
    同段147、147之1、147之2地號，面積依序為287平方公尺、
    2510平方公尺、4210平方公尺）訂立耕地三七五租約，吳清
    波於承租期間興建如附圖編號Ａ、Ｂ、Ｃ、Ｄ、Ｅ所示之地
    上建物。嗣吳清波於79年7月18日死亡後，由吳廖阿鑾申請
    變更為系爭耕地租約之承租人。
  (二)吳廖阿鑾、庚○○、甲○○、丙○○、丁○○、乙○○、己
    ○○、戊○○為吳清波之全體繼承人，嗣吳廖阿鑾於原審審
    理中死亡，上訴人除甲○○已拋棄繼承外，其餘上訴人為其
    繼承人。
  (三)被上訴人前以承租人不自任耕作，系爭耕地三七五租約無效
    為由，訴請吳廖阿鑾及上訴人等拆除地上建物；經本院90年
    度上更（一）字第53號民事判決：吳廖阿鑾、庚○○、甲○
    ○、丙○○、丁○○、乙○○、己○○、戊○○及訴外人韋
    必威等應將坐落台中市○○區○○段147地號（指分割前之
    地號）土地內，如附圖編號Ａ所示面積0.0322公頃、編號Ｂ
    所示面積0.0160公頃、編號Ｃ所示面積0.0472公頃、編號Ｄ
    所示面積0.0092公頃、編號Ｅ所示面積0.0087公頃之建物均
    拆除。被告吳廖阿鑾應將坐落台中市○○區○○段147地號
    （指分割前之地號）土地返還與被上訴人。
  (四)被上訴人於89年11月2日將系爭147、147之2地號土地所有權
    以買賣移轉登記與訴外人郭金能，其買賣契約書約定應由被
    上訴人負責將系爭耕地三七五租約塗銷，並於釐清完畢時，
    將買賣標的物點交予郭金能管業、使用收益。此二筆土地經
    被上訴人以前開確定判決為執行名義，聲請原法院91年度執
    字第32334號拆屋交地強制執行事件，對吳廖阿鑾及上訴人
    為強制執行，於93年8月24日將該2筆土地執行點交予被上訴
    人，當時之土地現況是種植短期水稻。
  (五)系爭147之1地號土地經被上訴人之債權人台中商業銀行股份
    有限公司聲請原法院92年度執字第36167號拍賣抵押物事件
    強制執行，由訴外人陳靜婉拍定買受，同年12月18日核發不
    動產權利移轉證書予陳靜婉。
  (六)原法院於94年3月30日現場履勘情形：如附圖編號Ａ所示
    土地上之建物業已拆除，現為空地荒廢中。如附圖編號
    Ｂ、Ｃ、Ｄ、Ｅ所示土地上之建物現為吳廖阿鑾及上訴人庚
    ○○、丁○○、戊○○居住使用中，均無供營業使用之情形
    。如附圖除編號Ａ、Ｂ、Ｃ、Ｄ、Ｅ所示以外之土地現未
    種植農作物，雜草叢生。系爭土地位在台中市○○路旁，
    附近土地大都供農業使用，無商家，最近之營業為距約100
    公尺之汽車輪胎修復廠。
  (七)系爭147地號土地自86年7月1日至89年6月30日之申報地價為
    每平方公尺320元，自89年7月1日至92年12月31日之申報地
    價為每平方公尺760元，自93年1月1日起之申報地價為每平
    方公尺959.2元。系爭147之1、147之2地號土地自86年7月1
    日至89年6月30日之申報地價為每平方公尺320元，自89年7
    月1日至92年12月31日之申報地價為每平方公尺640元，自93
    年1月1日起之申報地價為每平方公尺800元。
  (八)如附圖編號Ａ、Ｂ、Ｃ、Ｄ、Ｅ所示以外之土地以供農業使
    用來計算相當於租金之不當得利，並以行政院農業委員會公
    布87年第1、2期稻作收入分析圖及88年至93年農業統計年報
    所載主產物價值1000分375為計算之依據。有關87年稻作及
    88年至93年蓬萊米稻作主產物價值，詳如附表（一）所示。
七、本件訴訟之爭點：
  (一)被上訴人於89年11月2日將系爭147、147之2地號土移轉登記
    與訴外人郭金能後，是否仍可請求相當於租金之不當得利？
  (二)上訴人庚○○、甲○○、丙○○、丁○○、乙○○、己○○
    、戊○○就如附圖編號Ａ、Ｂ、Ｃ、Ｄ、Ｅ所示建物坐落之
    土地，是否有給付相當於租金之不當得利之義務？
  (三)上訴人庚○○、甲○○、丙○○、丁○○、乙○○、己○○
    、戊○○就如附圖編號Ａ、Ｂ、Ｃ、Ｄ、Ｅ所示建物坐落以
    外之系爭147、147之1、147之2地號土地，是否有給付相當
    於租金之不當得利之義務？
  (四)被上訴人得請求上訴人給付相當於租金之不當得利之數額為
    何？
八、本院之判斷：
  (一)買賣標的物之利益及危險，自交付時起，均由買受人承受負
    擔。民法第373條前段定有明文。是不動產買賣契約成立後
    ，其收益權屬於何方，自應以標的物已否交付為斷。如所有
    權雖已移轉而標的物尚未交付者，出賣人就該不動產自仍保
    有收益權（最高法院81年度台上字第2228號、81年度台上字
    第55號判決參照）。本件被上訴人固於89年11月2日將系爭
    147、147之2地號土地所有權以買賣移轉登記與訴外人郭金
    能，惟其買賣契約書約定應由被上訴人負責將系爭耕地三七
    五租約塗銷，並於釐清完畢時，將買賣標的物點交予郭金能
    管業、使用收益等事實，既為兩造所不爭執，則依上開說明
    ，被上訴人於將該二筆土地交付予買受人郭金能之前，就該
    等土地自仍保有收益權。
  (二)無權占有他人土地，可能獲得相當於租金之利益為社會通常
    之觀念（最高法院61年台上字第1695號判例參照）。系爭分
    割前147地號土地既經本院90年度上更（一）字第53號民事
    確定判決認定至遲於85年2月29日前，即變更為非耕地使用
    ，該耕地三七五租約因承租人不自任耕作而無效，其租賃關
    係歸於消滅（見該判決書第9頁第1至3行），而吳廖阿鑾、
    庚○○、丁○○、己○○自前開判決後仍繼續占有使用系爭
    土地，即屬無權占用。又如上所述，被上訴人為系爭土地之
    收益權人，該等土地既經上開吳廖阿鑾等人無權占有使用，
    自係無法律上之原因而受有相當於租金之利益，並致被上訴
    人受有無法使用收益之損害，從而，被上訴人自得以吳廖阿
    鑾及上訴人丁○○、己○○、庚○○各人所受之利益為度，
    請求分別返還所受之之利益，是上訴人抗辯被上訴人於89年
    8月21日將系爭147、147之2地號之土地所有權移轉登記與郭
    金能，已非土地之所有權人，無權請求給付相當於租金之不
    當得利云云，自無可採。另吳廖阿鑾於原審審理中抗辯其係
    本於承租人之地位使用系爭土地，縱未給付對價，僅屬積欠
    地租之問題，與獲有相當於租金之不當得利無涉云云，亦無
    理由。
  (三)次查坐落台中市○○區○○段147地號（指分割前之地號）
    土地內，如附圖編號Ａ所示面積0.0322公頃、編號Ｂ所示面
    積0.0160公頃、編號Ｃ所示面積0.0472公頃、編號Ｄ所示面
    積0.0092公頃、編號Ｅ所示面積0.0087公頃之建物係上訴人
    之被繼承人吳清波所建造，於本院前開判決後仍為上訴人丁
    ○○、己○○、庚○○及吳廖阿鑾生前所占有使用，己據原
    審履勘屬實，則其等共同無權占用如附圖編號Ａ、Ｂ、Ｃ、
    Ｄ、Ｅ所示建物坐落之土地，並獲有占有使用之利益，洵堪
    認定，其等自有返還相當於租金之不當得利予被上訴人之義
    務。至上訴人甲○○、丙○○、乙○○雖係吳清波之繼承人
    ，惟均未占有使用上開房地此為兩造所是認，其等抗辯對於
    上開土地並無獲有使用利益云云，自屬可信；又上訴人戊○
    ○為禁治產人，為無行為能力之人，原由其母吳廖阿鑾監護
    ，吳廖阿鑾死亡後，改由上訴人庚○○監護，有戶籍謄本在
    卷可按，則其居住上開房地，應認僅係占有輔助人，被上訴
    人請求上訴人乙○○、甲○○、丙○○、戊○○相當於租金
    之損害金，即無理由。又上開編號Ａ、Ｂ、Ｃ、Ｄ、Ｅ所示
    以外之土地，只有吳廖阿鑾一人占有使用，當僅吳廖阿鑾負
    有給付相當於租金之不當得利之義務；上訴人等既未占有使
    用此部分土地，自無獲有使用利益可言。是被上訴人主張上
    訴人庚○○、甲○○、丙○○、丁○○、乙○○、己○○、
    戊○○就如附圖編號Ａ、Ｂ、Ｃ、Ｄ、Ｅ所示以外之系爭
    147、147之1、147之2地號土地，仍有給付相當於租金之不
    當得利之義務，亦無理由。
  (四)不當得利之受領人，如依其利益之性質不能返還者，應償還
    其價額，民法第181條但書定有明文。本件上訴人所受之利
    益為占有，依其性質不能返還，故應償還其價額，即相當於
    租金之利益。又數人負同一債務或有同一債權，而其給付可
    分者，除法律另有規定或契約另有訂定外，應各平均分擔或
    分受之，民法第271條定有明文。至於連帶債務之成立，以
    數人負同一債務，明示對於債權人各負全部給付之責任，或
    以法律有明文規定者為限，民法第272條規定甚明。再者，
    因不當得利發生之債，同時有多數利得人時，應各按其利得
    數額負責，並非須負連帶返還責任（最高法院74年度台上字
    第27 33號、92年度台上字第1774號判決要旨參照）。本件
    吳廖阿鑾及上訴人庚○○、丁○○、己○○等人就其無權占
    用如附圖編號Ａ、Ｂ、Ｃ、Ｄ、Ｅ所示之土地，既應償還相
    當於租金之價額，自可評價為金錢給付，其性質核屬可分之
    債，惟其等並未明示各負全部給付之責任，法律亦無應為連
    帶給付之規定，依民法第271條之規定，自應平均分擔，亦
    即各負擔4分之1，被上訴人請求其等連帶給付，自無理由。
  (五)系爭147、147之2地號土地係於93年8月24日強制執行點交予
    被上訴人，則被上訴人就此部分請求本件起訴前五年內即自
    87年1月9日起至93年8月23日止之相當於租金之不當得利，
    即屬有據。又如附圖編號Ａ所示之建物經原審於94年3月30
    日履勘現場時已拆除，惟於91年10月31日原法院民事執行處
    91年度執字第32334號強制執行事件到場執行時，尚未拆除
    ，已據原審調取上開強制執行卷宗查明無誤，是就此部分，
    被上訴人請求本件起訴前五年內即自87年1月9日起至91年6
    月18日止之相當於租金之不當得利，亦屬有據。另系爭147
    之1地號土地經原法院92年度執字第36167號拍賣抵押物事件
    強制執行，由訴外人陳靜婉拍定買受，92年12月18日核發不
    動產權利移轉證書予陳靜婉，是被上訴人就系爭147之1地號
    除如附圖編號Ａ所示以外之土地，請求本件起訴前五年內即
    自87年1月9日起至92年12月17日止之相當於租金之不當得利
    ，亦屬有據。
  (六)如附圖編號Ａ、Ｂ、Ｃ、Ｄ、Ｅ所示以外之土地（面積5874
    平方公尺，即0000－000－000－000－00－00＝5874）僅吳
    廖阿鑾負有給付相當於租金之不當得利之義務，業如前述。
    又此部分土地係種植蓬萊稻米，亦經上訴人陳明在卷。另兩
    造均同意此部分之土地係供農業使用，並以行政院農業委員
    會公布87年第1、2期稻作收入分析圖及88年至93年農業統計
    年報即如附表（一）所示主產物價值1000分375作為計算相
    當於租金之不當得利之依據。再者，中部地區第1期稻作通
    常係在每年7月上旬開始採收，約於7月底採收完畢；第2期
    稻作之採收期則自10月下旬至11月中旬，是以如附圖編號Ａ
    、Ｂ、Ｃ、Ｄ、Ｅ所示以外之面積5874平方公尺土地，自87
    年1月9日至92年12月18日之間，吳廖阿鑾計可採收如附表（
    一）編號１至所示之各期稻作；系爭147之2地號之面積42
    10平方公尺土地，算至94年8月23日，則可再採收如附表（
    一）編號所示稻作。依此計算結果，被上訴人就此部分請
    求吳廖阿鑾給付如附表（一）所示相當於租金之不當得利合
    計298,218元，本為有理由。唯吳廖阿鑾於原審審理中死亡
    ，本應由其繼承人承受訴訟，乃原審未及查明逕對吳廖阿鑾
    判命給付，即有未合，上訴人上訴本院，聲明承受訴訟，被
    上訴人就吳廖阿鑾部分，乃更正原聲明為上訴人除乙○○外
    應為連帶給付，即為有理由。
  (七)除表現主文之訴訟標的外，法院於判決理由中就訴訟標的以
    外之重要爭點，本於當事人辯論之結果已為判斷時，除顯然
    違背法令或當事人已提出新訴訟資料，足以推翻原判斷之情
    形外，於同一當事人就該重要爭點所提起之訴訟中，法院及
    當事人就該已經法院判斷之重要爭點法律關係，皆不得為任
    何相反之判斷或主張，始符民事訴訟法上之誠信原則（最高
    法院88年台上字第557號判決要旨參照）。系爭土地之使用
    情形，經原法院86年度訴字第1832號租佃爭議事件到場勘驗
    結果，如附圖編號Ａ所示部分即當時懸掛有巨盟營造股份有
    限公司、木盛建築有限公司之建物，1樓有3個房間、客廳及
    廚房，2樓有1辦公室、1臥室，1樓外側有開放式房間，放置
    盆栽，冰箱等家具及耕耘機1部；編號Ｂ所示部分即懸掛有
    巨盟營建總署之建物，有1客廳、1房間，家具排列整齊，為
    經常有人居住之處所，另有1間供木工裝潢使用之工廠；編
    號Ｃ部分建物為三合院式磚造瓦房建築，兩側各有3個房間
    ，中央為1廳2臥房，旁邊種有果樹；編號Ｄ所示部分建物為
    1廳、1臥室及儲藏間；編號Ｅ所示部分建物則放置穀物及烘
    乾機器，外面有鋼架、浪板作曬衣間使用等情形，有勘驗筆
    錄可憑（見同院86年度訴字第1832號卷第41頁），可知如附
    圖編號Ａ、Ｂ、Ｃ、Ｄ、Ｅ所示建物，主要係供居住之用，
    並兼作木材裝潢使用，除其中一小部分作為放置供耕作所用
    之耕耘機、穀物及烘乾機器外，其餘均與耕作無關，尚難認
    該等建物係供農舍所用。又木盛建材事業有限公司係於82年
    2 月12日設立，負責人為被告己○○，股東包括被告吳廖阿
    鑾、丁○○，所營事業為：（一）廣告企劃設計製作及代理
    美術設計及室內設計裝潢施工；（二）代理廣告業務；（三
    ）建材買賣，有該公司之變更登記事項卡及營利事業登記資
    料明細表可參（見同上卷第127、144頁），其公司所在地雖
    登記為台中市○○區○○街40號，然依前述勘驗筆錄，編號
    Ｂ所示建物既有1間供木工裝潢使用之工廠，且吳廖阿鑾於
    上開事件第1審訴訟程序聲請訊問之證人周清連亦證稱：勘
    驗圖Ｂ部分以前是草堆，現在搭起來作為裝潢用之工廠等語
    （見同上卷第63頁反面），實難謂上開建物純係為便利耕作
    而設之農舍，是上訴人抗辯該建物為農舍云云，自非可採。
    且本院90年度上更（一）字第53號事件，就系爭建物是否係
    供農舍使用之重要爭點，本於兩造辯論之結果已為如上之判
    斷（見該訴訟事件91年6月18日判決書第7、8頁），且無顯
    然違背法令之情事，兩造亦未提出新訴訟資料，則上訴人自
    不得於本件訴訟為相反之主張，本院亦不能為相反之判斷。
    是被上訴人主張如附圖編號Ａ、Ｂ、Ｃ、Ｄ、Ｅ所示建物係
    供住家使用，應屬可採，上訴人抗辯其中編號Ｃ、Ｄ、Ｅ所
    示建物係農舍，自無足取。
  (八)城市地方房屋之租金，以不超過土地及其建築物申報總價年
    息百分之十為限。此規定於租用基地建築房屋準用之。土地
    法第97條第1項、第105條分別定有明文。原法院於94年3月
    30日現場履勘情形：如附圖編號Ａ所示土地上之建物業已
    拆除，現為空地荒廢中。如附圖編號Ｂ、Ｃ、Ｄ、Ｅ所示
    土地上之建物現為上訴人吳廖阿鑾、庚○○、丁○○、戊○
    ○居住使用中，均無供營業使用之情形。系爭土地位在台
    中市○○路旁，附近土地大都供農業使用，無商家，最近之
    營業為距約100公尺之汽車輪胎修復廠，亦有勘驗筆錄可憑
    。爰斟酌上開情事及上訴人占有使用如附圖Ａ、Ｂ、Ｃ、Ｄ
    、Ｅ所示土地之位置，使用狀況等情，認應以申報地價年息
    6%計算相當於租金之不當得利，方屬允當。又系爭147地號
    土地自86年7月1日至89年6月30日之申報地價為每平方公尺
    320元，自89年7月1日至92年12月31日之申報地價為每平方
    公尺760元，自93年1月1日起之申報地價為每平方公尺959.2
    元。系爭147之1地號土地自86年7月1日至89年6月30日之申
    報地價為每平方公尺320元，自89年7月1日至92年12月31日
    之申報地價為每平方公尺640元，自93年1月1日起之申報地
    價為每平方公尺800元，有地價公告謄本可憑。被上訴人就
    此陳述均按各期較低之申報地價即89年6月30日前每平方公
    尺320元、89年7月1日起至92年12月31日每平方公尺640元、
    93年1月1日起至93年8月23日每平方公尺800元，作為計算之
    基礎，自無不可。是依此計算結果，被上訴人就此部分請求
    吳阿鑾及上訴人丁○○、己○○、庚○○等4人各給付47969
    元（計算方式詳如附表（二）所示）之相當於租金之不當得
    利，即有理由（此部分原審判決吳阿鑾及上訴人丁○○、己
    ○○、庚○○等各應給付被上訴人21319元及其遲延利息，
    並駁回被上訴人其餘之請求，被上訴人就其敗訴部分未據聲
    明不服）。
  (九)給付有確定期限者，債務人自期限屆滿時起，負遲延責任。
    給付無確定期限者，債務人於債權人得請求給付時，經其催
    告而未為給付，自受催告時起，負遲延責任。其經債權人起
    訴而送達訴狀，或依督促程序送達支付命令，或為其他相類
    之行為者，與催告有同一之效力。民法第229條第1項、第2
    項定有明文。又遲延之債務，以支付金錢為標的者，債權人
    得請求依法定利率計算之遲延利息。但約定利率較高者，仍
    從其約定利率。應付利息之債務，其利率未經約定，亦無法
    律可據者，週年利率為百分之五，民法第233條第1項、第
    203條亦有明文。本件被上訴人對被告之不當得利債權，核
    屬無確定期限之給付，自應經被上訴人之催告而未為給付，
    上訴人始負遲延責任。而被上訴人於92年1月8日即提起本件
    訴訟，同年1月14、15日將起訴狀繕本送達上訴人等人（參
    卷內送達證書），是被上訴人請求自93年8月25日起，按週
    年利率5%計算之法定遲延利息，核無不合。
九、綜上所述，被上訴人本於不當得利、繼承之法律關係，請求
    吳廖阿鑾之繼承人即上訴人丁○○、己○○、庚○○、戊○
    ○、甲○○、丙○○連帶給付319,537元（298218＋21319＝
    319537）；上訴人庚○○、丁○○、己○○各給付21,319元
    ，及均自民國93年8月25日起至清償日止，按週年利率5%計
    算之利息，即有理由，應予准許。其逾此部分之請求，尚屬
    無據，應予駁回。又上開應准許部分，所命給付之金額未逾
    500000元，應依職權宣告假執行。原審未及審酌吳廖阿鑾已
    於言詞辯論終結前死亡，逕予判決，自有未合，嗣經上訴人
    等於本院承受訴訟，此部分自應由本院將原判決予以廢棄改
    判，另原判決就上訴人甲○○、乙○○、丙○○、戊○○不
    應准許部分，原審為其等敗訴之判決，並為假執行之宣告，
    亦有未洽。上訴意旨就此部分指摘原判決不當，求予廢棄改
    判，為有理由。至於上開應准許部分，原審判命上訴人給付
    ，並依職權及上訴人之聲請，為假執行、免為假執行之宣告
    ，核無違誤，上訴意旨，就此部分，仍執陳詞，指摘原判決
    不當，求予廢棄，為無理由，應駁回其上訴。
十、據上論結，本件上訴為一部有理由，一部無理由，依民事訴
    訟法第四百五十條、第四百四十九條第一項、第七十九條，
    判決如主文。
中    華    民    國    95    年    9     月    13    日
                    民事第六庭審判長法  官  林陳松
                                    法  官  王重吉
                                    法  官  鄭金龍
以上正本係照原本作成。
不得上訴。
                                    書記官  林世傑
中    華    民    國    95    年    9     月    15    日
                                                      Ｂ
┌────────────────────────────────────┐
│附表（一）：87年稻作及88年至93年蓬萊米稻作主產物價值暨如附圖Ａ、Ｂ、Ｃ、│
│            Ｄ、Ｅ所示以外土地之不當得利數額一覽表                      │
├──┬─────┬─────┬──────┬──────────────┤
│編號│ 年度期別 │每公頃主產│相當於租金之│備                        註│
│    │          │物價值    │不當得利數額│                            │
├──┼─────┼─────┼──────┼──────────────┤
│ １ │87年第1期 │108,522元 │23,905元    │5874/10000×每公頃主產物價值│
│    │          │          │            │×375/1000（元以下四捨五入）│
│    │          │          │            │                            │
├──┼─────┼─────┼──────┼──────────────┤
│ ２ │87年第2期 │ 98,595元 │21,718元    │同上                        │
├──┼─────┼─────┼──────┼──────────────┤
│ ３ │88年第1期 │116,047元 │23,529元    │同上                        │
├──┼─────┼─────┼──────┼──────────────┤
│ ４ │88年第2期 │ 96,811元 │21,325元    │同上                        │
├──┼─────┼─────┼──────┼──────────────┤
│ ５ │89年第1期 │113,364元 │24,971元    │同上                        │
├──┼─────┼─────┼──────┼──────────────┤
│ ６ │89年第2期 │ 96,592元 │21,277元    │同上                        │
├──┼─────┼─────┼──────┼──────────────┤
│ ７ │90年第1期 │109,583元 │24,138元    │同上                        │
├──┼─────┼─────┼──────┼──────────────┤
│ ８ │90年第2期 │ 97,475元 │21,471元    │同上                        │
├──┼─────┼─────┼──────┼──────────────┤
│ ９ │91年第1期 │117,803元 │25,949元    │同上                        │
├──┼─────┼─────┼──────┼──────────────┤
│ １０ │91年第2期 │ 95,126元 │20,954元    │同上                        │
├──┼─────┼─────┼──────┼──────────────┤
│  │92年第1期 │115,700元 │25,486元    │同上                        │
├──┼─────┼─────┼──────┼──────────────┤
│  │92年第2期 │106,735元 │23,511元    │同上                        │
├──┼─────┼─────┼──────┼──────────────┤
│  │93年第1期 │126,579元 │19,984元    │4210/10000×每公頃主產物價值│
│    │          │          │            │×375/1000（元以下四捨五入）│
├──┼─────┼─────┼──────┼──────────────┤
│  │93年第2期 │112,237元 │            │                            │
├──┼─────┼─────┼──────┼──────────────┤
│合計│          │          │298,218元   │                            │
└──┴─────┴─────┴──────┴──────────────┘
┌──────────────────────────────────────────────┐
│附表（二）：如附圖Ａ、Ｂ、Ｃ、Ｄ、Ｅ所示土地之不當得利數額一覽表                            │
├──┬──────┬──────┬──────┬──────┬───────────────┤
│編號│ 計算之時間 │編號Ａ、Ｂ、│編號Ｂ、Ｃ、│編號Ｄ、Ｅ所│備                          註│
│    │            │Ｃ、Ｄ、Ｅ所│Ｄ、Ｅ所示土│示土地（面積│                              │
│    │            │示土地（面積│地（面積 811│179 平方公尺│                              │
│    │            │1133平方公尺│平方公尺）之│）之不當得利│                              │
│    │            │）之不當得利│不當得利數額│數額        │                              │
│    │            │數額        │            │            │                              │
├──┼──────┼──────┼──────┼──────┼───────────────┤
│ １ │87年1月9日至│10,311元    │            │            │1133×320×6%×173/365＝10311 │
│    │87年6月30日 │            │            │            │（元以下四捨五入，下同）      │
├──┼──────┼──────┼──────┼──────┼───────────────┤
│ ２ │87年7月1日至│43,507元    │            │            │1133×320×6%×2＝43507       │
│    │89年6月30日 │            │            │            │                              │
├──┼──────┼──────┼──────┼──────┼───────────────┤
│ ３ │89年7月1日至│85,584元    │            │            │1133×640×6%×718/365＝85584 │
│    │91年6月18日 │            │            │            │                              │
├──┼──────┼──────┼──────┼──────┼───────────────┤
│ ４ │91年 6月19日│            │46,671元    │            │811×640×6%×547/365＝46671  │
│    │至92年12月17│            │            │            │                              │
│    │日          │            │            │            │                              │
├──┼──────┼──────┼──────┼──────┼───────────────┤
│ ５ │92年12月18日│            │            │264元       │179×640×6%×14/365＝264     │
│    │至92年12月31│            │            │            │                              │
│    │日          │            │            │            │                              │
├──┼──────┼──────┼──────┼──────┼───────────────┤
│ ６ │93年1月1日至│            │            │5,540元     │179×800×6%×236/366＝5540   │
│    │93年8月23日 │            │            │            │                              │
├──┼──────┴──────┴──────┴──────┴───────────────┤
│合計│191,877元。吳廖阿鑾及上訴人丁○○、己○○、庚○○各負擔4分之1即47969元（元以下捨去）  │
└──┴───────────────────────────────────────────┘


司法院資訊處製作；財團法人民間司法改革基金會備份。
